【裁判字號】    99,易緝,6
【裁判日期】    990622
【裁判案由】    偽造文書
【裁判全文】
臺灣宜蘭地方法院刑事判決               99年度易緝字第6號
公  訴  人  臺灣宜蘭地方法院檢察署檢察官
被      告  甲○○
上列被告因偽造文書案件，經檢察官提起公訴（98年度偵字第17
27號），經本院裁定以簡式審判程序審理，判決如下：
    主  文
甲○○共同犯行使使公務員登載不實文書罪，處有期徒刑捌月，
減為有期徒刑肆月，如易科罰金，以銀元佰元即新臺幣玖佰元
折算壹日。
    事實及理由
一、構成犯罪事實：
    甲○○明知其與印尼籍人士陳達霞（KHOSIN TIARA TASYA，
    業經本院判處有期徒刑8月，減為有期徒刑4月，緩刑2年確
    定）間並無結婚之真意，竟經由不詳管道，以不詳之代價，
    同意以假結婚方式，使陳達霞取得居留權進入臺灣地區工作
    ，甲○○遂與陳達霞共同基於行使使公務員登載不實文書之
    犯意聯絡，先由甲○○搭機至印尼與陳達霞會合，兩人即於
    民國92年9月1日，前往印尼西爪哇省勿加西縣芝加朗鄉辦理
    虛偽登記結婚，並於92年9月2日（起訴書誤載為92年9月20
    日）取得印尼勿加西市政府市民行政署核發之結婚呈報證書
    ，使陳達霞取得形式上配偶之身份，再於92年9月9日共同持
    上開證書向駐印尼臺北經濟貿易代表處辦理認證，待甲○○
    返回臺灣後，推由甲○○於92年9月17日，持上開結婚認證
    文件，至桃園縣桃園市戶政事務所，填具結婚登記申請書，
    申請辦理結婚之戶籍登記，使該戶政事務所不知情之承辦人
    員於形式審查後，即將甲○○與陳達霞結婚之不實事項登載
    於職務上所掌管之戶籍登記簿，足以生損害於戶政機關對於
    戶政管理之正確性。嗣於92年9月25日，再推由甲○○持上
    開戶籍謄本，以來臺依親之名義，向外交部領事事務局駐印
    尼臺北經濟貿易代表處申請居留簽證而行使之，經承辦人員
    實質審查後准許核發居留簽證，陳達霞乃於92年11月27日搭
    機來臺，並四處打工維生，嗣因陳達霞逾期居留，始於98年
    3月13日凌晨1時20分許，在宜蘭縣冬山鄉○○路11號前為警
    查獲，並循線查悉上情。
二、認定犯罪事實所憑之證據及理由：
  (一)被告甲○○於本院審理中之自白。
  (二)證人即共同被告陳達霞於警詢、偵查、本院審理中之證述。
  (三)結婚呈報證書與中文譯本1份。
  (四)個人戶籍資料查詢結果1份。
  (五)外僑入出境資料處理系統2份。
  (六)外僑居留查詢資料-明細內容顯示畫面1份。
  (七)護照影本1份。
  (八)上開(二)至(七)所示證據，足以佐證被告首開自白與事實相符。
三、論罪科刑之理由：
  (一)查被告行為後，於94年2月2日修正公布之刑法部分條文，業
    於95年7月1日施行。而行為後法律有變更者，適用行為時之
    法律，但行為後之法律有利於行為人者，適用最有利於行為
    人之法律，修正後刑法第2條第1項定有明文，此條規定乃與
    刑法第1條罪刑法定主義契合，而貫徹法律禁止溯及既往原
    則，係規範行為後法律變更所生新舊法律比較適用之準據法
    ，是刑法第2條本身雖經修正，但刑法第2條既屬適用法律之
    準據法，本身尚無比較新舊法之問題，應一律適用裁判時之
    現行刑法第2條規定，為「從舊從輕」之比較，先予辨明。
    而所謂「法律有變更」，係指足以影響行為之可罰性範圍及
    其法律效果之法律修正而言，易科罰金之折算標準、易服勞
    役之折算標準及期限涉及裁量權之行使，係屬科刑規範事項
    ，其折算標準於裁判時並應於主文內諭知，與一般純屬執行
    之程序有別，是如新舊法對易科罰金之折算標準、易服勞役
    之折算標準及期限各有不同時，自應依上開規定，比較適用
    最有利於行為人之法律。而比較時應就罪刑有關之共犯、未
    遂犯、連續犯、牽連犯、結合犯、以及累犯加重、自首減輕
    、暨其他法定加減原因、與加減例等一切情形，綜其全部之
    結果，而為比較，再適用有利於行為人之法律處斷，且應就
    罪刑有關之一切情形，比較其全部之結果，而為整個之適用
    ，不能割裂而分別適用有利益之條文，但此之所謂不能割裂
    適用，係指與罪刑有關之本刑而言，不包括易刑處分，事關
    刑罰執行之易刑處分仍應分別適用最有利於行為人之法律。
    易言之，倘所處之主刑同時有徒刑、拘役易科罰金、罰金易
    服勞役之情形時，關於易科罰金、易服勞役部分應分別為新
    舊法有利不利之比較，依刑法第2條第1項從舊從輕原則定其
    易刑之折算標準。又行為後刑法條文業經修正，惟無有利、
    不利情形，即無比較適用之問題，亦非新刑法第2條第1項所
    指之法律有變更，應依一般法律適用原則，適用裁判時法（
    最高法院95年5月23日刑事庭第8次會議決議、95年11月7日
    刑事庭第21次會議決議、最高法院24年上字第4634號、27年
    上字第2615號判例及最高法院96年度台非字第58號判決意旨
    參照）。是被告行為後，下列法律業經修正，茲比較如下：
  1.刑法修正後，已將第28條之「實施」修正為「實行」。其中
    「實施」一語，涵蓋陰謀、預備、著手及實行之概念在內，
    其範圍較廣；而「實行」則著重於直接從事構成犯罪事實之
    行為，其範圍較狹，亦即新法第28條共同正犯之範圍，已修
    正限縮於共同實行犯罪行為者始成立共同正犯，排除陰謀犯
    、預備犯共同正犯，自屬行為後法律之變更（最高法院96年
    臺上字第3773號判決意旨參照）。本件被告為實行犯罪行為
    之正犯，則適用修正施行前即行為時之刑法第28條規定論擬
    ，並無不利於被告。
  2.刑法分則編各罪所定罰金之貨幣單位原為銀元，且依修正前
    刑法第33條第5款規定，罰金刑為1銀元以上，而有關罰金倍
    數之調整及銀元與新臺幣之折算標準，則定有「罰金罰鍰提
    高標準條例」及「現行法規所定貨幣單位折算新臺幣條例」
    ，除罰金以1銀元折算3元新臺幣外，並將72年6月26日以前
    修正之刑法部分條文罰金數額提高10倍，其後修正者則不再
    提高倍數；嗣修正後刑法第33條第5款則將罰金刑提高為新
    臺幣1千元以上，並以百元計算之，且因刑法第33條第5款所
    定罰金貨幣單位既已改為新臺幣，刑法分則編各罪所定罰金
    之貨幣單位亦應配合修正為新臺幣，且考量刑法修正施行後
    ，不再適用「現行法規所定貨幣單位折算新臺幣條例」，為
    使刑法分則編各罪所定罰金之最高數額與刑法修正前趨於一
    致，爰增訂刑法施行法第1條之1規定，將刑法分則編各罪所
    定罰金之貨幣單位均改為新臺幣，並將72年6月26日以前修
    正之刑法部分條文罰金數額提高為30倍，其後修正者則提高
    為3倍。是以刑法分則編各罪所定罰金刑之最高數額，於上
    開規定修正後仍屬一致，並無不同；但其罰金刑之最低數額
    ，則比修正前提高，從而自以修正前之規定較為有利。
  3.修正前刑法第41條第1項前段規定：「犯最重本刑為5年以下
    有期徒刑以下之刑之罪，而受6個月以下有期徒刑或拘役之
    宣告，因身體、教育、職業、家庭之關係或其他正當事由，
    執行顯有困難者，得以1元以上3元以下折算一日，易科罰金
    。」，又被告行為時之易科罰金折算標準，修正前罰金罰鍰
    提高標準條例第2條前段（現已刪除）規定，就其原定數額
    提高為100倍折算1日，則本件被告行為時之易科罰金折算標
    準，應以銀元300元折算1日，經折算為新臺幣後，應以新臺
    幣900元折算為1日。惟95年7月1日修正公布施行之刑法第41
    條第1項前段則規定：「犯最重本刑為5年以下有期徒刑以下
    之刑之罪，而受6個月以下有期徒刑或拘役之宣告者，得以
    新臺幣1千元、2千元或3千元折算1日，易科罰金。」比較修
    正前後之易科罰金折算標準，以95年7月1日修正公布施行前
    之規定，較有利於被告，則應依刑法第2條第1項前段，適用
    修正前刑法第41條第1項前段規定，定其折算標準。
  4.經綜合前述各項罪刑法律變更，整體為「從舊從輕」之比較
    結果，應一體適用被告行為時即舊刑法之規定，較有利於被
    告，合先敘明。
  (二)被告甲○○所為，係犯刑法第216條、第214條之行使使公務
    員登載不實罪。
  (三)被告使公務員登載不實之低度行為，應為行使之高度行為所
    吸收，不另論罪。
  (四)被告甲○○與陳達霞間，具有犯意聯絡及行為分擔，為共同
    正犯。
  (五)審酌被告於犯本案前有妨害兵役之犯罪前科，此有臺灣高等
    法院被告前案紀錄表1份在卷可參，且其貪圖小利，而與陳
    達霞以假結婚方式，使陳達霞進入我國境內非法打工，影響
    戶政機關對於戶政管理之正確性，及考量被告於犯罪後坦承
    犯行，態度良好等一切情狀，量處如主文所示之刑。又中華
    民國96年罪犯減刑條例第5條雖規定：「本條例施行前，經
    通緝而未於96年12月31日以前自動歸案接受偵查、審判或執
    行者，不得依本條例減刑。」然此係就本條例施行前經通緝
    之被告而設之規定，如係於本條例施行後始通緝者，即無該
    條規定之適用。而本件被告犯罪時間，係於96年4月24日以
    前，且被告係於上述減刑條例施行後之98年6月2日始經本院
    通緝，並於99年5月3日為警緝獲，此有本院通緝書及臺中市
    警察局第二分局通緝案件移送書各1份在卷可憑，非屬該條
    例第5條之情形，仍得依該條例第2條第1項第3款之規定，減
    其刑期2分之1，故減為有期徒刑4月，並依該減刑條例第9條
    規定，併諭知易科罰金之折算標準。
四、適用之法律：
  (一)程序法方面：刑事訴訟法第273條之1第1項、第299條第1項
    前段、第310條之2。
  (二)實體法方面：刑法第2條第1項、第216條、第214條，修正前
    刑法第28條、第41條第1項前段，刑法施行法第1條之1，修
    正前罰金罰鍰提高標準條例第2條，現行法規所定貨幣單位
    折算新臺幣條例第2條，中華民國96年罪犯減刑條例第2條第
    1項第3款、第7條、第9條。
本案經檢察官劉惟宗到庭執行職務。
中    華    民    國    99    年    6     月    22    日
                  刑事第二庭  法  官  蘇錦秀
以上正本證明與原本無異。
如不服本判決應於收受送達後十日內向本院提出上訴書狀，並應
敘述具體理由；其未敘述上述理由者，應於上訴期間屆滿後二十
日內向本院補提理由書(均須按他造當事人之人數附繕本)「切勿
逕送上級法院」。
                              書記官  劉晨輝
中    華    民    國    99    年    6     月    23    日
【附錄本案論罪科刑法條】
★刑法第214條：
明知為不實之事項，而使公務員登載於職務上所掌之公文書，足
以生損害於公眾或他人者，處3年以下有期徒刑、拘役或5百元以
下罰金。
★刑法第216條：
行使第210條至第215條之文書者，依偽造、變造文書或登載不實
事項或使登載不實事項之規定處斷。

司法院資訊處製作；財團法人民間司法改革基金會備份。
